【裁判字號】    89,自,313
【裁判日期】    900103
【裁判案由】    詐欺
【裁判全文】
臺灣臺中地方法院刑事判決                          八十九年度自字第三一三號
    自  訴  人  丁○○
    送達代收人  甲○○
    被      告  乙○○
右列被告因詐欺案件，經自訴人提起自訴，本院判決如左：
    主  文
乙○○無罪。
    理  由
一、自訴意旨略以：自訴人與被告乙○○係多年好友，被告乙○○與被告丙○○則為
    婆媳關係。民國八十八年三月間自訴人自任會首籌組互助會，每會新台幣（下同
    ）三萬元，連同會首共二十二人，於每月十日投、開標，會期至八十九年十二月
    十日屆滿。自訴人籌組上開互助會之初，曾徵詢被告乙○○之入會意願，被告乙
    ○○告以無能力負擔而拒絕，但被告乙○○不久後卻又表示其婆婆即被告丙○○
    有意願參加，因自訴人與被告丙○○素昧平生、從未謀面，故原拒絕之，後經被
    告乙○○擔保表示被告丙○○收入穩定信譽良好，其並願代為處理會款繳交及標
    會等事宜，自訴人不疑有他乃同意被告丙○○入會。詎被告丙○○於上開互助會
    首標即以八千六百元之高標得標，而被告丙○○經由被告乙○○轉交取得會款後
    ，雖曾依約將應繳之死會會款按月簽發本票囑由被告乙○○交付自訴人收執，惟
    嗣後僅透過被告乙○○繳交三期死會會款，自八十八年八月份起，被告乙○○即
    告以被告丙○○已負債累累，無力再給付會款，八十八年十月間，被告乙○○更
    稱被告丙○○已行蹤不明，並要自訴人與其一同前往被告丙○○住處索債，然自
    訴人依言前往，被告丙○○之家人均拒絕處理，自訴人因而對被告乙○○產生懷
    疑，乃積極對被告乙○○索討會款，惟均為被告乙○○以負擔太重無力償還為由
    拒絕，自訴人始知受騙，被告乙○○以不實背景介紹及口頭擔保使自訴人誤信被
    告丙○○有資力，而同意其入會，藉以詐取會款，事後再藉詞被告丙○○已避不
    見面為由拒絕給付會款，其二人顯具有不法所有之意圖，而施用詐術手段，致使
    自訴人陷於錯誤，因認被告二人涉犯刑法第三百三十九條第一項之詐欺取財罪嫌
    等語。
二、自訴人指被告乙○○涉有刑法第三百三十九條第一項之詐欺取財罪嫌，無非以被
    告乙○○與被告丙○○係婆媳關係，對被告丙○○之經濟狀況應知之甚稔，被告
    乙○○竟告稱被告丙○○信譽良好，而被告丙○○係由被告乙○○介紹入會，所
    有有關互助會之投標、繳交會款、拿取得標會款均係由被告乙○○處理等語，為
    其論據。訊據被告乙○○則堅決否認有何詐欺犯行，並辯稱：自訴人原係邀被告
    乙○○入會，因被告乙○○表示無能力負擔高額互助會，自訴人方要求被告乙○
    ○代為詢問被告丙○○有無參加互助會之意願，並未對自訴人表示被告丙○○之
    經濟狀況良好，純粹係基於幫忙，故才代為處理互助會之相關事宜等語。
三、按犯罪事實應依證據認定之，無證據不得推定其犯罪事實；不能證明被告犯罪或
    其行為不罰者，應諭知無罪之判決。刑事訴訟法第一百五十四條、第三百零一條
    第一項分別定有明文。又認定不利於被告之事實，需依積極證據，茍積極證據不
    足為不利於被告事實之認定時，即應為有利於被告之認定，更不必有何有利之證
    據。再自訴人之指訴係以使被告受刑事訴追為目的，是其陳述是否與事實相符，
    仍應調查其他證據以資審認。此外，刑法第三百三十九條第一項之詐欺取財罪之
    成立，係以意圖為自己或第三人不法所有，以詐術使人將本人或第三人之物交付
    為要件，所謂以詐術使人交付，必須被詐欺人因其詐術而陷於錯誤，若其所用方
    法，不能認為詐術，亦不致使人陷於錯誤，即不構成該罪。換言之，該罪必須行
    為人自始基於不法所有之意圖，以詐術使人交付財物，始能構成。經查，被告乙
    ○○與自訴人係多年好友，多年來雙方互相跟會，且雙方會互相介紹親友跟對方
    所招集的互助會，如有介紹親友跟會的情況，會錢都是透過二人轉交，親友並不
    親自處理會錢等事務，本案自訴人原是邀被告乙○○跟會，因被告乙○○表明無
    能力跟如此高額的會，自訴人才叫被告乙○○幫忙問其婆婆即被告丙○○是否願
    意跟會，被告乙○○問的結果說丙○○願意跟，自訴人就同意了等情，業據自訴
    人於本院審理中陳述甚詳，核與被告乙○○之供述均相符合，則被告乙○○介紹
    其婆婆即被告丙○○跟自訴人所招集之上開互助會、並代為處理互助會會款繳交
    等事宜，於自訴人與被告乙○○間向來往來之情狀，並無任何異常之處，且被告
    乙○○係在拒絕自訴人所為參加上開互助會之邀請後，方應自訴人之請代為徵詢
    被告丙○○參加上開互助會之意願，已難認被告乙○○被動應自訴人之請代為徵
    詢被告丙○○參加互助會之意願，有施用何項詐術之可言。再被告丙○○拒繳會
    款並避不見面後，被告丙○○之兄為解決丙○○所負債務問題，曾召開債權人會
    議，被告乙○○曾帶同自訴人前往尋求解決之道，事後亦曾告知被告丙○○之夫
    之所在等情，亦為自訴人所自承不諱，足見被告乙○○於是後亦曾盡力協助自訴
    人求償，參以被告乙○○主觀上如有不法所有之意圖，於自訴人詢問有無參加互
    助會意願時，儘可利用其與自訴人間之交情而行詐騙，要無尚明白告知其本身無
    負擔該高額會款之能力，足見被告乙○○主觀上無何不法所有之意圖。是本案並
    無證據足資證明被告乙○○於主觀上有何不法所有之意圖、客觀上有何施用詐術
    之行為，而除自訴人之指訴外，復查無其他積極證據足資證明被告乙○○有何自
    訴人所指訴之詐欺犯行，依法自應為被告乙○○無罪之諭知。
據上論斷，應依刑事訴訟法第三百四十三條、第三百零一條第一項，判決如主文。
中      華      民      國      九十      年      一      月      三    日
                                    臺灣臺中地方法院刑事第二庭
                                        法  官  呂 麗 玉
右正本證明與原本無異。
如不服本判決，應於判決送達後十日內向本院提出上訴狀，上訴於臺灣高等法院臺中
分院( 須附繕本 )。
                                        書記官
中      華      民      國      九十      年      一      月      九    日


司法院資訊處製作；財團法人民間司法改革基金會備份。
